臺灣高等法院臺南分院民事判決　九十三年度上字第一六六號
上　訴　人　洪淑美即菜香耕農產品商行
　　　　　　甲○○
　　　　　　乙○○
　　　　　　　　　　號
上列三人共同
訴訟代理人　陳宏義　律師
被 上 訴人　丙○○　住台南市○○路○段一○八巷六號
訴訟代理人　陳文忠　律師
　　　　　　蔡青芬　律師
上列當事人間請求拆屋還地事件，上訴人對於中華民國九十三年
八月十七日臺灣台南地方法院第一審判決（民國九十二年度訴字
第一七一二號）提起上訴，本院於民國九十四年三月十五日言詞
辯論終結，判決如下：
    主  文
上訴駁回。
第二審訴訟費用由上訴人負擔。
    事  實
甲、上訴人方面：
一、聲明：求為判決：(一)原判決廢棄。(二)駁回被上訴人在第一審
    之訴及假執行之聲請。(三)第一、二審訴訟費用由被上訴人負
    擔。
二、陳述：除與原判決記載相同者，茲引用之外，補稱：
    (一)上訴人甲○○、乙○○之先父許金生合法買受占有本件土
　　　地，興建房屋，已逾三十年之久，甲○○、乙○○繼受其
  　　占有，實難謂無權占有。被上訴人丙○○於分割之初，即
      已知道該土地有上訴人之建物存在，又容忍上訴人繼續使
      用達數年之久，足徵被上訴人亦知上訴人之占有為合法有
      權占有。
    (二)坐落台南市安南區○○○○段第一四八及一四九地號土地
      ，其原始所有權為鄭青和、鄭金溪及鄭順天等三人共有，
      並約定各自分管使用之區域，上訴人占有之土地即是鄭金
      溪分管區域之一部分，嗣後該二筆土地迭經分割及繼承，
  　　被上訴人丙○○就本件公親段第九一三、九一四號土地（
      即原公親段第一四九之六、一四九之八號等兩筆土地）之
      應有部分是購買自鄭順天之後人鄭本源處，而後訴請分割
    　。被上訴人在訴請分割及取得本件土地，均明知其分得之
      上開土地上有上訴人之建物，且已使用達數十年，因此上
　　　訴人並非無權占有，被上訴人應依民法第八百二十五條之
　　　規定，對其他共有人主張與出賣人負同一擔保責任，而不
  　　得請求上訴人拆屋還地。
三、證據：除援用第一審所提證據外，並聲請訊問證人丁○○。
乙、被上訴人方面：
一、聲明：求為判決：(一)駁回上訴。(二)訴訟費用由上訴人負擔。
二、陳述：除與原判決記載相同者，茲引用之外，補稱：
    (一)坐落台南市○區○○段第九一三之一、九一三之七、九一
      四之三等地號土地，係由原審法院九十年度訴字第二六五
  　　四號民事判決分割確定在卷，並已辦理分割登記為被上訴
　　　人所有。上訴人主張其先父許金生係合法買受占有前開土
  　　地，並在該土地上興建房屋，被上訴人於分割土地之初即
    　知上開土地上有上訴人之建物存在，又容忍上訴人繼續使
　　　用達數年之久，足徵被上訴人亦知上訴人之占有為合法有
  　　權占有等語，有與事實不符，且屬無稽。蓋縱認被上訴人
　　　在分割土地之初知悉該土地上有上訴人之建物存在，亦非
 　　 等同上訴人有占用上開土地之合法權源，上訴人既無法證
    　明其占有系爭土地有任何正當權源，被上訴人自得依民法
      第七百六十七條之規定，請求上訴人拆屋交還地。
    (二)證人丁○○在鈞院審理時雖提出其轉賣與上訴人甲○○、
      乙○○之父許金生之土地買賣契約書，惟兩份土地買賣契
      約書均記載買賣標的為分割前台南市○○○段一四八地號
      內，而被上訴人起訴請求之土地標的為台南市○○區○○
      段第九一三之一、九一三之七及九一四之三等地號土地，
      均非從公親寮段一四八號土地分割而來，上訴人又始終未
      能舉證證明該土地買賣契約書標的與本件土地有何關聯，
      則上訴人主張其合法占有本件土地，顯乏所據。又按不動
      產物權非經登記不生效力，民法第七百五十八條定有明文
      。證人丁○○即使於民國（下同）五十六年二月二十五日
      有向訴外人鄭金溪買受系爭土地，但證人丁○○始終未登
      記為所有權人，而訴外人許金生再向丁○○買受，亦同樣
      未經登記，顯然該等買賣行為均不生物權效力。又其買賣
      行為之相對人並非被上訴人，其效力亦不能及於被上訴人
      ，上訴人自不得以此買賣關係做為有權占有之依據。
三、證據：援用第一審所提證據。
    理  由
一、本件被上訴人起訴主張：坐落台南市○○區○○段九一三之
    一、九一三之七、九一四之三地號土地，係由原審法院九十
    年度訴字第二六五四號民事判決分割確定在卷，並辦理分割
    登記為被上訴人所有。上訴人甲○○、乙○○之父許金生未
    經被上訴人同意，於上開土地上搭建如附圖所示斜線部分之
    鐵厝建物、涼棚及花園，並將現坐落同段第九一三之一及九
    一四之三等地號部分土地上之上開建物租給上訴人洪淑美即
    菜香耕農產品商行作倉庫使用。許金生於八十五年間死亡，
    上訴人甲○○、乙○○為其繼承人，繼承上開鐵厝建物、涼
    棚及花園而繼續占有被上訴人之上開土地，均顯無正當權源
    。因本於繼承及所有權之法律關係，求為判命(1)上訴人洪淑
　　美即菜香耕農產品商行，應自坐落台南市○○區○○段九一
  　三之一如附圖所示斜線部分面積七八．五一平方公尺及九一
    四之三地號土地上如附圖所示斜線部分面積四三．八八平方
    公尺之建物內遷出。(2)上訴人甲○○、乙○○應將坐落台南
    市○○區○○段九一三之一土地上如附圖斜線所示部分面積
  　七八．五一平方公尺九一三之七如附圖所示斜線部分面積
　  九○．二七平方公尺、九一四之三地號土地上如附圖斜線所
    示部分面積四三．八八平方公尺之建物及花園設施拆除，將
    土地返還被上訴人之判決等語。
二、上訴人則以：坐落於分割前台南市○○○段第一四八及一四
    九地號土地（包含分割後公親寮段第一四八、一四八之一至
    一四八之三四地號及分割後公親寮段第一四九、一四九之一
    至一四九之十五地號，即目前之公親段第八八０至九一五、
    九四三至九五０、九九六至一００二號土地），於五十六年
    間均為鄭青和、鄭金溪及鄭順天等三人共有。五十六年二月
    二十五日，鄭金溪將上開分割前公親段第一四八地號其中零
    點零七甲土地出售並交付予訴外人丁○○使用收益，而當時
    土地並未鑑界，因此鄭金溪交付的土地遂跨越該第一四八號
    、一四九號等二筆土地（按鄭金溪所賣的面積，超過其在第
    一四八號應有部分所換算之面積）。翌年，丁○○又將此土
    地出售，連同其先前與鄭金溪所訂之買賣契約原本併交付予
    上訴人甲○○、乙○○之先父許金生。因之，從五十七年起
    ，許金生即陸續在此七百平方公尺土地上建築房屋及其他地
    上物使用，其他共有人均知悉且同意。嗣該土地雖經分割、
    增加地號、重測而重新編定地號及因買賣、繼承而致共有人
    有所更迭，但均不影響許金生在該處繼續占有使用之事實。
    被上訴人丙○○就本件土地分割前係屬公親段第九一三、九
    一四號土地（即原公親段第一四九之六、一四九之八號等兩
    筆土地）之應有部分，是購買自鄭金溪的後人鄭華榮及鄭華
    治，其購買時明知該特定部分係由上訴人之父許金生建屋使
    用，被上訴人仍執意購買，自應承受前手的負擔，亦即應容
    許上訴人甲○○及許金生之全體繼承人繼續使用該特定部分
    ，從而被上訴人於土地分割時既已明知許金生有使用系爭土
    地之情事，卻稱其訴請分割共有物時，共有人並無丁○○、
    鄭金溪其人，而謂上訴人之主張不可採云云，顯不能成立。
    因之，被上訴人僅能向其他共有人主張權利瑕疵擔保責任，
    並不得向上訴人主張無權占有而訴請拆屋還地等語，資為抗
    辯。
三、本件被上訴人主張坐落台南市○○區○○段九一三之一、九
  　一三之七、九一四之三地號土地（以下簡稱系爭土地），係
    由原審法院九十年訴字第二六五四號民事判決分割確定在卷
    ，並辦理分割登記為被上訴人所有。上訴人甲○○及乙○○
    之父許金生於上開土地上搭建如附圖斜線之鐵厝建物、涼棚
    及花園，並將現坐落同段第九一三之一及九一四之三等地號
    部分土地上之上開建物租給上訴人洪淑美即菜香耕農產品商
    行作倉庫使用。嗣許金生於八十五年間死亡，上訴人甲○○
    、乙○○為其繼承人，繼承上開鐵厝建物、涼棚及花園而繼
    續占有被上訴人之上開土地等情，業據被上訴人提出土地登
    記簿謄本三紙、地籍圖謄本一紙及現場照片二幀為證 (見原
    審卷第八至十之一頁、第八四頁），並據原審法院依職權調
    取上開九十年度訴字第二六五四號民事卷宗核閱無訛，且履
    勘現場，製有勘驗筆錄一紙可稽（見同卷第二八、二九頁）
    ，復囑託台南市安南地政事務所測量員繪製複丈成果圖附卷
    可參（見同卷第三六頁），且為上訴人所不爭執，堪信為實
    。惟被上訴人主張丁○○賣與上訴人甲○○、乙○○之父許
    金生之土地係屬公親寮段一四八地號內之土地，而被上訴人
　　起訴請求之系爭土地標的為台南市○○區○○段第九一三之
  　一、九一三之七及九一四之三等地號土地，均非從公親寮段
　　一四　八號土地分割而來，上訴人顯然無權占有系爭土地等
  　情，則為上訴人所否認，並執前詞置辯。經查：
(一)上訴人抗辯稱：坐落於分割前台南市○○○段第一四八及一
    四九地號土地，於五十六年間為鄭青和、鄭金溪及鄭順天等
    三人共有。而於五十六年二月二十五日，鄭金溪將上開分割
    前公親段第一四八地號其中零點零七甲土地出售並交付予訴
    外人丁○○使用收益，而當時土地並未鑑界，因此鄭金溪交
    付的土地遂跨越該第一四八號、一四九號等二筆土地。翌年
    ，丁○○又將此土地出售並交付予上訴人甲○○、乙○○之
    先父許金生。因之，從五十七年起，許金生即陸續在此七百
    平方公尺土地上建築房屋及其他地上物使用等語，並提出丁
    ○○與鄭金溪簽訂之土地買賣契約書一份為證（見原審卷第
    三一至三四頁），且證人丁○○於本院準備程序時到庭證稱
    ：其有於上開時間向鄭金溪購得上開分割前公親段第一四八
    地號其中零點零七甲土地，但無辦理所有權移轉登記，後來
    再轉賣予許金生，亦無辦理所有權移轉登記等語（見本院卷
    第七六、七七頁），並提出其與許金生簽訂之土地買賣契約
    書一份在卷可參（見本院卷第八０頁），然上開土地買賣契
    約書均記載買賣標的為（分割前）台南市○○○段一四八地
    號內，而該第一四八地號土地嗣於八十一年六月二十九日曾
    因分割而增加為公親寮段第一四八之四至一四八之二四等二
    十一筆地號，又於八十四年四月二十九日再分割出第一四八
    之三一地號，有土地登記簿謄本一紙在卷可憑（見原審卷第
    六七頁），且誠如上訴人指陳係分割出一四八、一四八之一
    至一四八之三四地號等情，則上開分割出地號，與被上訴人
    起訴請求之系爭公親段九一三之一地號及九一三之七地號均
    分割自公親段九一三地號，而公親段九一三地號，重測前之
    地號為公親寮段一四九之六地號，另系爭公親段九一四之三
    地號係分割自公親段九一四地號，而公親段九一四地號土地
    重測前之地號為公親寮段一四九之八號，此有土地登記簿謄
    本三紙在卷足稽 (見原審卷第八至十頁），均分屬不同地號
    土地，亦即系爭三筆土地均非從分割前之公親寮段一四八號
    土地分割而來，足見上開土地買賣契約書無法證明上訴人有
    何正當權源占有系爭土地，上訴人自不得執前述土地買賣契
    約書作有利於己之抗辯。
(二)按「所有權人對於無權占有或侵奪其所有物者，得請求返還
    之。對於妨害其所有權者，得請求除去之。．．．」，民法
    第七百六十七條定有明文。本件已故之許金生占有系爭土地
    並搭蓋涼棚、鐵皮屋等建物係屬無正當之權源，上訴人甲○
    ○、乙○○為許金生之繼承人，並將坐落九一三之一及九一
    四之三如附圖所示建物出租予上訴人洪淑美，是則上訴人甲
    ○○、乙○○為間接占有人，上訴人洪淑美為直接占有人，
    均為無權占有人。故上訴人抗辯洪淑美只是單純租房子，按
    月納租，不拖不欠，被上訴人既不能對上訴人甲○○、乙○
    ○主張無權占有，因此上訴人洪淑美當然有權繼續承租云云
    ，自無足採。
四、綜上所陳，系爭土地既均登記被上訴人為所有權人，而上訴
    人如上所述係無權予以占有使用。從而，被上訴人基於民法
    第七百六十七條之規定，本於所有權之物上返還請求權、物
    上除去請求權等法律關係，請求判命上訴人洪淑美即菜香耕
    農產品商行，應自坐落台南市○○區○○段第九一三之一地
    號土地上如附圖所示斜線部分面積七十八點五一平方公尺及
    同段第九一四之三地號土地上如附圖所示斜線部分面積四十
    三點八八平方公尺等建物內遷出；另上訴人甲○○、乙○○
    應將坐落台南市○○區○○段第九一三之一土地上如附圖斜
    線所示部分面積七十八點五一平方公尺，同段第九一三之七
    地號土地上如附圖所示斜線部分面積九十點二七平方公尺、
    同段第九一四之三地號土地上如附圖斜線所示部分面積四十
    三點八八平方公尺之建物及花園設施拆除，將土地返還被上
    訴人，為有理由，應予准許。上訴人所辯渠等合法占有系爭
    土地云云，為無可取。原審為上訴人敗訴之判決，並依兩造
    之聲請而酌定相當擔保金額准免假執行之宣告，經核並無不
    合，應予以維持。上訴意旨指摘原判決不當，求予廢棄改判
    駁回被上訴人在第一審之訴及假執行之聲請，為無理由，應
    予駁回其上訴。
五、本件事證已臻明確，兩造其餘主張及舉證，與判決結果不生
    影響，不另論述，並此敘明。
六、據上論結，本件上訴為無理由，依民事訴訟法第四百四十九
    條第一項、第七十八條、第八十五條第一項前段，判決如主
    文。
中　　華　　民　　國　九十四　年　　三 　 月　二十九　日
                  民事第五庭    審判長法　官　張世展
                                      法　官　蘇清恭
                                      法　官　王浦傑
上為正本係照原本作成。
如對本判決上訴，須於判決送達後20日內向本院提出上訴狀，未
表明上訴理由者，應於上訴後20日內，向本院提出理由書（須附
繕本）。
中　　華　　民　　國　九十四　年　　三　  月　 三十 　日
                                      書記官　廖英琇
　　　　　　　　　　　　　　　　　　　　　　　　　Ｊ
